【裁判字號】    97,簡上,307
【裁判日期】    970806
【裁判案由】    詐欺
【裁判全文】
臺灣高雄地方法院刑事判決             97年度簡上字第307號
上  訴  人  臺灣高雄地方法院檢察署檢察官
被      告  丁○○
上列上訴人因被告詐欺案件，不服本院高雄簡易庭97年度簡字第
864 號民國97年2 月22日第一審刑事簡易判決（聲請簡易判決處
刑案號：臺灣高雄地方法院檢察署97年度偵字第225 號），提起
上訴，及移送併案審理（併案偵查案號：臺灣高雄地方法院檢察
署97年度偵字第4192號），本院管轄之第二審合議庭依簡式審判
程序審理判決如下：
    主  文
原判決撤銷。
丁○○幫助犯詐欺取財罪，處拘役伍拾日，如易科罰金，以新臺
幣壹仟元折算壹日。
    事  實
一、丁○○雖可預見將自己所申辦金融機構帳戶之存摺、提款卡
    及密碼交付與他人，依一般社會生活之通常經驗，可能遭取
    得金融帳戶存摺、提款卡及密碼之人，係將所收取之帳戶充
    作人頭帳戶用以供被害人匯入款項，藉此作為詐騙被害人匯
    款及提款之犯罪工具，竟仍基於縱所提供之金融帳戶存摺、
    提款卡及密碼遭人利用為詐欺犯罪之工具、幫助他人遂行詐
    欺取財亦無違其本意之不確定故意，於民國96年8 月27日，
    在高雄縣橋頭鄉○○○路與仕榮路交岔路口附近，將其所申
    設之彰化銀行股份有限公司岡山分行（下稱彰化銀行岡山分
    行）帳戶（帳號：00000000000000號），及其前配偶即不知
    情之薛光榮所申設之合作金庫銀行股份有限公司岡山分行（
    下稱合庫銀行岡山分行）帳戶（帳號：0000000000000 號）
    存摺、提款卡及密碼，各以新台幣（下同）2,500 元代價，
    交付與姓名年籍不詳綽號「阿偉」之成年男子，提供該男子
    與其所屬之犯罪集團使用。嗣該詐欺集團成員即意圖為自己
    不法之所有，分別於：(1)96年9 月3 日某時許，以電話向甲○○詐稱與其係熟識朋友，而急需現金云云，致甲○○信以
    為真，不疑有他，陷於錯誤，遂依詐騙集團成員之指示，於
    同日14時47分許，匯款3 萬元至前揭薛光榮之上開合庫銀行
    岡山分行帳戶內，詐得3 萬元得逞；(2)同年9 月6 日12時30
    分許，以電話向戊○○詐稱與其係同事，急需現金云云，致
    戊○○信以為真，不疑有他，陷於錯誤，亦依詐騙集團成員
    之指示，於同日13時44分許，至桃園縣楊梅鎮楊梅秀才郵局
    ，匯款3 萬元至前揭薛光榮之上開合庫銀行岡山分行帳戶內
    ，詐得3 萬元得逞；(3)同年6 月間某日，以電話向丙○○佯
    稱摸彩中獎，但須先加入會員並繳交會費云云，致丙○○信
    以為真，不疑有他，陷於錯誤，遂依詐騙集團成員之指示，
    於同年8 月31日某時許，各匯款10萬元至前揭丁○○之彰化
    銀行岡山分行帳戶及薛光榮之合庫銀行岡山分行帳戶內，詐
    得20萬元得逞；(4)同年8 月23日12時30分許，以香港馬會網
    站之名義，告以己○○抽中六合彩彩金，但須先匯款投注金
    至前揭帳戶，始得領取彩金云云，致己○○信以為真，不疑
    有他，陷於錯誤，遂依詐騙集團成員之指示，於同年9 月6
    日12時許，匯款6 萬8 千元至前揭丁○○之彰化銀行岡山分
    行帳戶內，詐得6 萬8 千元得逞；(5)同年9 月5 日9 時許，
    以自稱綽號「林志宏」之網友名義，向乙○○佯稱參與慈善
    活動並下注2 萬元即可參加抽獎云云，致乙○○信以為真，
    不疑有他，陷於錯誤，遂依詐騙集團成員之指示，於同日某
    時許，匯款2 萬元至前揭丁○○之彰化銀行岡山分行帳戶內
    ，詐得2 萬元得逞。嗣因被害人甲○○、戊○○、丙○○、
    己○○及乙○○察覺受騙而報警處理，始循線查知上情。
二、案經高雄縣政府警察局岡山分局報告臺灣高雄地方法院檢察
    署檢察官偵查後聲請簡易判決處刑，及高雄市政府警察局移
    送臺灣高雄地方法院檢察署檢察官偵查後移送併辦審理。
    理   由
一、本件被告丁○○所犯係死刑、無期徒刑或最輕本刑為3 年以
    上有期徒刑以外之罪，其於本院審判程序中就前揭被訴事實
    為有罪之陳述，經審判長告知簡式審判程序之旨，並聽取其
    與檢察官之意見後，本院認無不得或不宜改依簡式審判程序
    進行之情形，合議庭依刑事訴訟法第273 條之1 第1 項、第
    284 條之1 之規定，裁定改依簡式審判程序審理，又本件卷
    內之物證、書證等證據，依同法第273 條之2 規定，不受第
    159 條第1 項關於傳聞法則規定之限制，依法均有證據能力
    ，合先敘明。
二、訊據被告對於前揭犯行坦承不諱（見97年度偵字第225 號卷
    《下稱97偵225 號卷》第39頁、本院97年簡上字第307 號卷
    《下稱本院簡上卷》第64、73至77頁），核與證人即被害人
    甲○○、戊○○、丙○○、乙○○、己○○等人於警詢時證
    述之情節相符（分見97偵225 號卷第13、14、21、22頁、97
    年度偵字第4192號卷《下稱97偵4192號卷》第6 、7 、19、
    21頁），並有臺灣中小企業銀行自動櫃員機交易記錄、中華
    郵政公司自動櫃員機儲戶交易明細表各1 紙、合庫銀行岡山
    分行96年10月18日函及檢附客戶基本資料、所有交易明細1
    份、貸款廣告報紙、通聯記錄表、彰化銀行岡山分行96年10
    月17日函檢送客戶開戶資料、交易明細、合作金庫商業銀行
    岡山分行96年10月19日函檢附客戶基本資料、交易明細、身
    分證影本、警局報案三聯單及簡便格式表各1 份、郵政跨行
    匯款申請書、交易明細表各1 紙、合作金庫匯款申請書回條
    聯2 紙（分見97偵225 號卷第20、23、28至34頁、97偵4192
    號第24至34頁、97偵4192號併案警卷第21至29頁、第36頁反
    面、第37頁反面、第51頁反面）附卷可稽、復經被告前配偶
    薛光榮於警詢時供述明確在卷（見97偵225 號卷第7 至12頁
    ），足認被告前開自白與事實相符，本件事證明確，其犯行
    堪予認定，自應依法論科。
三、論罪科刑部分：
  (一)按刑法上之幫助犯，係對於犯罪與正犯有共同之認識，而以
    幫助之意思，對於正犯資以助力，而未參與實施犯罪之行為
    者而言（最高法院75年度台上字第1509號、88年度台上字第
    1270號判決要旨參照）。如未參與實施犯罪構成要件之行為
    ，且係出於幫助之意思提供助力，即屬幫助犯，而非共同正
    犯。本案被告提供上開銀行帳戶之存摺、提款卡及密碼供詐
    騙集團成員作為詐欺取財匯款使用，雖使該成員得基於詐欺
    取財之犯意，向被害人甲○○、戊○○、丙○○、己○○及
    乙○○等5 人施以詐術，致使其等信以為真，不疑有他，陷
    於錯誤，匯款至被告所提供之上開帳戶內，而遂行詐欺取財
    之犯行，惟被告單純提供帳戶供人使用之行為，並不等同於
    向被害人施以欺罔之詐術行為，被告上開所為，顯係僅對於
    詐欺集團成員遂行詐欺取財犯行資以助力，且亦無證據證明
    被告有以正犯而非以幫助犯犯意參與詐欺取財犯行構成要件
    之行為，是揆諸前揭說明，應認其所為係幫助犯而非正犯行
    為，故核被告所為，係犯刑法第30條第1 項前段、第339 條
    第1 項之幫助詐欺取財罪。而被告並未實際參與詐欺犯行，
    所犯情節較正犯輕微，爰依刑法第30條第2 項規定，按正犯
    之刑減輕之。又被告於96年8 月27日將上開2 個帳戶之存摺
    、提款卡及密碼同時交予綽號「阿偉」之成年男子詐騙集團
    成員，顯係基於一幫助之決意及行為，應論以一罪，再被告
    於同時同地，一次提供上開2 個帳戶，幫助詐騙集團分別用
    以詐騙甲○○、戊○○、丙○○、己○○及乙○○等5 名被
    害人，幫助不法詐騙集團成員為5 次詐欺取財既遂之犯行，
    應認被告係以一行為同時觸犯5 個幫助詐欺取財罪，為同種
    想像競合犯，應依刑法第55條規定，從一情節較重之幫助詐
    欺取財罪處斷。亦即被告係屬一行為而觸犯數幫助詐欺取財
    罪名，為想像競合犯，僅論以一情節較重之提供上開2 個帳
    戶，幫助詐取被害人丙○○共計20萬元金額之部分處斷（最
    高法院86年度台上字第5680號、87年度台上字第3865號判決
    意旨參照）。又按幫助犯係從犯，係從屬於正犯而成立，刑
    法第28條之共同正犯，係指二人以上共同實行犯罪之行為者
    而言，幫助他人犯罪，並非實施正犯，在事實上雖有2 人以
    上共同幫助犯罪，要亦各負幫助罪責，而無適用該條之餘地
    。刑法上既無「共同幫助」之情，當亦無「幫助共同」之可
    言，即幫助1 人為幫助，幫助2 人或2 人以上仍為幫助（臺
    灣高等法院暨所屬法院70年度法律座談會刑事類第17號法律
    問題研討結果、司法院第二廳研究意見及最高法院95年度台
    上字第6767號判決意旨參照），是被告所幫助之詐欺集團成
    員間，就上開詐欺取財犯行，縱有犯意聯絡及行為分擔，均
    為共同正犯，亦無須論以被告幫助共同詐欺取財之必要，附
    此敘明。
  (二)查檢察官移送併辦被告提供上開2 個帳戶關於被害人丙○○
    、己○○及乙○○遭騙之幫助詐欺取財犯行即犯罪事實欄第
    一項第(3)至(5)部分所示之移送併辦部分（臺灣高雄地方法院
    檢察署97年度偵字第4192號），原雖未據起訴或聲請簡易判
    決處刑，然此部分既與原聲請簡易判決處刑且與經本院論罪
    科刑部分有想像競合犯之裁判上一罪關係，亦應為聲請簡易
    判決處刑效力所及，依審判不可分之原則，本院自應併予審
    理。至就檢察官移請併案關於被害人甲○○及戊○○遭騙部
    分（臺灣高雄地方法院檢察署97年度偵字第4192號），則與
    原聲請簡易判決處刑案件（臺灣高雄地方法院檢察署97年度
    偵字第225 號），為事實完全相同之同一案件，業據原審審
    酌在案，併此附敘。
  (三)原審認被告所犯罪證明確，予以論罪科刑，固非無見。惟查
    原審未及審酌移送併辦意旨即被告就犯罪事實欄第一項第(3)
    至(5)部分所為同時提供上開2 個銀行帳戶之存摺、提款卡及
    密碼予詐欺集團成員，供詐欺集團成員詐騙被害人丙○○、
    己○○及乙○○等3 人之幫助詐欺犯行，致無從併予審判容
    有未合，檢察官據此提起上訴，為有理由，仍應由本院撤銷
    原判決，並自為判決，以為妥適。
  (四)本院審酌被告為大專畢業之智識程度，與上開被害人素不相
    識之關係；因本案之犯罪致被害人甲○○、戊○○、丙○○
    、乙○○、己○○等5 人合計損失34萬8 千元之損害，其犯
    罪之動機、目的，本身雖未實際參與詐欺取財犯行，但明知
    使用他人帳戶以詐欺之情形猖獗，其仍提供帳戶供不法犯罪
    集團使用，不僅因被告提供前開帳戶造成執法機關不易查緝
    犯罪行為人之真實身分，助長社會詐騙財產犯罪之風氣，造
    成無辜民眾受騙而受有金錢損失及被害人求償上之困難，實
    為當今社會詐財事件發生之根源，並擾亂金融交易往來秩序
    及社會正常交易安全甚鉅，惡性匪淺，若不針對提供人頭帳
    戶者，予以適度之刑罰，顯然無法抑制該類型犯罪之發生，
    惟被告本身並未實際參與詐欺取財之犯行，可責難性較為輕
    微，並念及被告犯後坦承犯行，態度良好，且於為本案犯行
    前無其他前科記錄，有臺灣高等法院被告前案紀錄表1 份在
    卷可憑（見本院簡上卷第12頁），素行尚佳，兼衡被害人損
    失之程度等一切情狀，量處如主文所示之刑，並依本案犯罪
    情節、被告之資力、智識及教育程度（見97偵225 號卷第3
    頁警詢調查筆錄受詢問人欄及本院簡上卷第80頁），諭知以
    新臺幣1 千元折算1 日之易科罰金折算標準。
  (五)至被告提供本件詐騙匯款使用之上開帳戶之存摺及提款卡，
    雖係被告幫助詐欺集團犯罪所用之物，然並未扣案，且因已
    提供予詐欺集團成員使用，其中上開被告所有彰化銀行岡山
    分行帳戶之存摺及提款卡，亦非違禁物，為免日後執行之困
    難，爰不為沒收之宣告，另上開合庫銀行岡山分行帳戶之存
    摺及提款卡係被告前夫薛光榮所有，並非被告所有之物，自
    無從予以沒收，均併此敘明。
四、退併辦部分：
  (一)臺灣士林地方法院檢察署96年度偵字第14854 號、97年度偵
    字第3677號併辦意旨略以：被告明知將自己帳戶出賣或交付
    予他人使用，將可能使該帳戶被詐騙集團利用作為收受被詐
    騙款項使用，仍基於幫助不詳詐騙集團詐取他人財物之犯意
    ，於不詳時間、地點，將其申請之兆豐國際商業銀行股份有
    限公司岡山分行（下稱兆豐銀行岡山分行）帳戶（帳號：00
    000000000 號）之存摺、提款卡及密碼提供予姓名年籍均不
    詳之人及其所屬之犯罪集團成員使用，幫助該不詳姓名年籍
    者及其所屬之犯罪集團成員從事詐欺取財之犯行。而上開不
    詳姓名年籍者及其所屬之集團成員取得上開帳戶後，即基於
    詐欺取財之犯意，於96年9 月3 日，在不詳地點以電腦連線
    上網，在雅虎奇摩拍賣網站，刊登拍賣二手索愛T650i 四頻
    320 萬畫素電子郵件直板綠色機之訊息，適林敘安於96年9
    月7 日21時許上網瀏覽該則拍賣訊息，不疑有他，以9,100
    元購得，並如數匯款至丁○○上開帳戶，惟遲未獲該商品送
    達，乃報警處理，始查悉上情。且與本案件之犯罪事實同一
    ，為起訴效力所及，依刑事訴訟法第267 條規定，應一併審
    判，移送併案審理等語。
  (二)臺灣板橋地方法院檢察署97年度偵字第3957號、97年度偵字
    第8533號併辦意旨略以：被告明知將自己銀行、郵局帳戶提
    供他人使用而成為人頭帳戶，依一般社會生活之通常經驗，
    本可預見將成為不法集團收取他人受騙款項之用，而幫助他
    人從事詐欺犯罪，竟仍不違背其本意，基於幫助詐欺之犯意
    ，於96年9 月4 日前往高雄縣岡山鎮○○○路138 號兆豐銀
    行岡山分行申請存款帳戶，並取得存摺、提款卡、密碼後，
    在不詳時、地，將其上開銀行之存摺、提款卡及密碼交予犯
    罪集團成員作為存、提、匯款之用，而以此方式幫助該犯罪
    集團向他人詐取財物。該犯罪集團於96年9 月9 日寄發電子
    郵件與黃麒維佯稱渠在雅虎奇摩拍賣網站得標，渠不疑有他
    ，遂依指示分別匯款5,420 元至丁○○上開銀行帳戶內，嗣
    因黃麒維未收到訂購之商品而察覺有異，始報警循線查獲上
    情。且與本案件之犯罪事實，為接續犯之關係，屬法律上同
    一案件，移送併案審理等語。
  (三)臺灣高雄地方法院檢察署97年度偵字第9282號併辦意旨略以
    ：被告明知詐欺集團等不法份子經常利用他人存款帳戶存摺
    、提款卡、密碼轉帳等方式，獲取不法利益並逃避執法人員
    之追查，且依其社會經驗，應有相當之智識程度可預見其提
    供帳戶之存摺、提款卡、身分證影本供他人使用，將幫助他
    人從事詐欺取財之犯行，仍不違反其本意，而基於幫助詐欺
    之犯意，於96年9 月4 日向兆豐銀行岡山分行申辦上開帳戶
    並取得存摺、提款卡、密碼後，旋於同日某時許，在高雄縣
    岡山鎮○○○街182 巷22號前，將其申設上開金融帳戶之存
    摺、印章、提款卡、密碼以2,500 元之代價，出賣予真實姓
    名、年籍均不詳之詐騙集團成員，供該詐騙集團作為詐欺犯
    罪之用。嗣該犯罪集團之某成員，乃基於詐欺之犯意，於不
    詳時、地透過網際網路，以奇摩拍賣帳號「rightman0609」
    在奇摩拍賣網刊登販賣蘋果ipod nano2（2GB）MP3隨身聽之
    虛偽訊息，經嚴思怡於96年9 月10日在該網站瀏覽該詐騙訊
    息後，致陷於錯誤而下標購買，並依指示於96年9 月11日下
    午13時43分許，以ATM 轉帳方式匯入單筆3,450 元至對方指
    定之丁○○上揭金融帳戶內，嗣嚴思怡因遲未收到物品且無
    法與賣方取得聯繫，始驚覺受騙而報警處理，案經臺北縣政
    府警察局移送該署偵辦。且與本案件之犯罪事實起訴效力所
    及，移送併案審理等語。
  (四)按案經起訴後，檢察官認有裁判上一罪關係之他部分事實，
    函請併辦，此項公函非屬訴訟上之請求，目的僅在促使法院
    之注意，法院如果併同審判，固係審判不可分法則之適用所
    使然，如認不成立犯罪或無裁判上一罪關係，縱其未為任何
    諭知及說明，亦不能指為違法（最高法院82年度第8 次刑庭
    會議決議意旨可供參照）。經查，上開併案部分所涉及者乃
    為被告於96年9 月4 日前往高雄縣岡山鎮○○○路138 號兆
    豐銀行岡山分行申辦之存款帳戶（帳號為00000000000 號）
    ，與本案之被告於96年8 月27日，在高雄縣橋頭鄉○○○路
    與仕榮路交岔路口附近，將其所申設之彰化銀行岡山分行帳
    戶（帳號：00000000000000號），及其前配偶即不知情之薛
    光榮所申設之合作金庫銀行岡山分行帳戶（帳號：00000000
    00000 號）並不相同，且上開二案之犯罪時間，分別為96年
    8 月27日及96年9 月4 日，而一般收取帳戶者轉交予其所屬
    之詐欺集團，詐欺集團成員乃先行測試該帳戶若仍可使用，
    才會另行起意費貲向同一提供帳戶物件之人收取其他之帳戶
    ，換言之，該詐欺集團在96年8 月27日即已取得被告上開彰
    化銀行岡山分行及被告前配偶即不知情之薛光榮所申設之合
    作金庫岡山分行銀行帳戶甚明，而本案被告係因於96年8 月
    27日致電詢問時，該詐欺集團留有被告手機電話號碼，嗣該
    集團應係測試所收取之帳戶確可使用，再另行電詢被告是否
    欲再提供申辦新帳戶物件以取得金錢之報償，被告因期能再
    取得款項，方於96年9 月3 日及同月4 日另行分別申辦兆豐
    國際商業銀行岡山分行及土地銀行岡山分行之帳戶，並於96
    年9 月4 日將上開新申辦帳戶之存摺、提款卡、密碼，亦以
    每一帳戶2,500 元之代價，將該2 本帳戶存摺等資料交付予
    真實姓名、年籍均不詳之自稱係綽號『阿偉』成年男子所屬
    詐騙集團成員，供該男子與所屬詐騙集團作為詐欺犯罪之用
    ，而共計取得現金5,000 元等情，業據被告於偵訊及本院審
    理時供明在卷（見97偵225 號卷第38頁、本院簡上卷第46頁
    ），可徵被告交付上開兆豐、土地銀行岡山分行帳戶存摺、
    提款卡及密碼等物件之時間，與其交付本案前開彰化銀行及
    薛光榮之合作金庫岡山分行銀行存摺、提款卡及密碼等物件
    之時間，並不相同，顯見與本案所交付銀行帳戶部分之幫助
    犯行，犯意應屬各別，足認被告將其所新申請之上開兆豐銀
    行岡山分行帳戶提交不法詐騙集團成員之時地與本案並不相
    同，顯係另一幫助行為。矧被告為前揭幫助詐欺行為時，刑
    法連續犯之規定業經刪除，所為前揭2 次販售帳戶物件之行
    為顯非於同時同地或密切接近之時地實行之，亦非屬以單一
    行為之數個舉動接續進行或雖經數個階段仍持續侵害同一法
    益，自無從論以接續犯等實質上一罪關係（最高法院71年台
    上字第2837號、同年台上字第2898號判例意旨及96年台上字
    第3523號判決要旨參照）；又上開併案部分亦尚難認與本案
    之幫助詐欺犯行間具有同一幫助事實或想像競合之裁判上一
    罪關係，此外上開移送併辦之被告行為復查無其他裁判上一
    罪關係存在，前揭併辦部分與本案之犯行自應屬數罪關係，
    非起訴之效力所及，本院無從併案審理，此部分應退由各該
    檢察官另為適法之處理，附此敘明。
據上論斷，應依刑事訴訟法第455 條之1 第1 項、第3 項、第36
9 條第1 項前段、第364 條、第299 條第1 項前段、第273 條之
1 第1 項、第284 條之1 ，刑法第30條第1 項前段、第2 項、第
339 條第1 項、第55條、第41條第1 項前段，刑法施行法第1 條
之1 第1 項、第2 項前段，判決如主文。
本案經檢察官庚○○到庭執行職務。
中    華    民    國    97    年    8     月    6     日
                  刑事第十七庭   審判長法  官 洪能超
                                       法  官 王俊彥
                                       法  官 林建鼎
以上正本證明與原本無異。
不得上訴。
中    華    民    國    97    年    8     月    6    日
                                       書記官 林秀敏
附錄本判決論罪科刑法條：
中華民國刑法第339條 (普通詐欺罪) ：
意圖為自己或第三人不法之所有，以詐術使人將本人或第三人之
物交付者，處五年以下有期徒刑、拘役或科或併科一千元以下罰
金。
以前項方法得財產上不法之利益或使第三人得之者，亦同。
前二項之未遂犯罰之。


司法院資訊處製作；財團法人民間司法改革基金會備份。
